臺灣桃園地方法院民事判決　九十三年度訴字第二八五號
　　原　　　告　甲○○
　　訴訟代理人　李世章律師
　　送達代收人　林東乾律師
　　被　　　告　乙○○
　　訴訟代理人　羅美棋律師
右當事人間分配表異議之訴事件，本院於中華民國九十三年七月十三日言詞辯論終結
，判決如左：
    主      文
原告之訴駁回。
訴訟費用由原告負擔。
    事      實
甲、原告方面：
一、聲明：
（一）被告就鈞院九十二年度執字第三七○四號民事強制執行事件之分配債權及分配
      金額應更正為新臺幣（下同）四十一萬六千六百六十四元。
（二）訴訟費用由被告負擔。
二、陳述：原告於八十九年七月間向被告借款四十萬元，借款期限為一年，約定利息
    共為六萬三千七百五十元，由被告預先扣除，並就原告有所有權應有部分六分之
    一之桃園縣平鎮市○○段第四八一之二地號土地（下稱系爭土地），設定抵押權
    供被告上開債權之擔保，嗣上開債務屆期後，被告無力清償，原告遂聲請鈞院民
    事執行處以九十二年度執字第三七○四號，就系爭土地為拍賣抵押物強制執行，
    嗣系爭土地經上開執行程序拍定，拍賣所得價金為一百一十二萬一千元，並做成
    分配表，惟該分配表所載被告之債權原本，除四十萬元之借款本金及執行費一萬
    六千六百六十四元，合計四十一萬六千六百六十四元屬應得分配予被告者外，被
    告於前揭強制執行事件中另主張其對原告之上開借款債權利息為年利率百分之十
    八，違約金則為日息百分之零點二，惟被告於借款時即預先扣除利息，且就系爭
    土地設定抵押權時，設定契約書上即載明：利息「無」；遲延利息、違約金「依
    照各個契約約定」，又兩造就系爭借款亦另無遲延利息、違約金之約定，是被告
    就上述利息及違約金之部分對原告並無債權存在，不應列入上述分配表中受分配
    。因此，原告爰依強制執行法第四十一條、第十四條之規定，訴請判決如聲明所
    示。
三、證據：提出本院民事執行處九十三年一月二十九日桃院興執九十二年執地字第三
    七○四號函暨分配表各乙份、土地登記申請書、抵押權設定契約書各二份（均為
    影本）。
乙、被告方面：
一、聲明：
（一）請求駁回原告之訴。
（二）訴訟費用由原告負擔。
二、陳述：兩造就上開四十萬元之借款訂有借款證，就利息及違約金部分已為約定甚
    明，且被告前曾就上開借款債權聲請對原告發支付命令並經確定，原告本應對該
    支付命令聲明異議，然其當初既未聲明異議，即係承認本件債務存在。
三、證據：提出借款證乙紙、本院九十年度促字第二七六三號支付命令暨確定證明書
    各乙份（均為影本）。並聲請訊問證人邱慶昌。
丙、本院依職權調本院九十年度促字第二七六三號、九十二年度執字第三七○四號卷
    。
    理      由
一、按訴狀送達後，原告不得將原訴變更或追加他訴。但擴張或減縮應受判決事項之
    聲明者，不在此限，民事訴訟法第二百五十五條第一項第三款定有明文。經查，
    本件原告起訴時，訴之聲明初為請求判決被告就本院九十二年度執字第三七○四
    號民事強制執行事件之分配債權及分配金額應更正為五十六萬六千六百六十四元
    ；嗣於訴狀送達被告後，始不變更其訴訟標的及事實理由，而減縮其訴之聲明為
    請求判決被告就本院九十二年度執字第三七○四號民事強制執行事件之分配債權
    及分配金額應更正為四十一萬六千六百六十四元。經核原告此部分所為訴之變更
    ，顯屬減縮應受判決事項之聲明，則揆諸上揭法律規定，應予准許，此先敘明。
二、本件原告起訴主張，其於八十九年七月間向被告借款四十萬元，借款期限為一年
    ，約定利息共為六萬三千七百五十元，由被告預先扣除，並就原告有所有權應有
    部分六分之一之系爭土地設定抵押權供被告上開債權之擔保，嗣上開債務屆期後
    ，被告無力清償，原告遂聲請本院民事執行處以九十二年度執字第三七○四號，
    就系爭土地為拍賣抵押物強制執行，嗣系爭土地經上開執行程序拍定，拍賣所得
    價金為一百一十二萬一千元，並做成分配表，惟該分配表所載被告之債權原本，
    除四十萬元之借款本金及執行費一萬六千六百六十四元，合計四十一萬六千六百
    六十四元屬應得分配予被告外，被告於前揭強制執行事件中另主張其對原告之上
    開債權利息為年利率百分之十八，違約金則為日息百分之零點二，惟被告於借款
    時即預先扣除利息，且就系爭土地設定抵押權時，設定契約書上即載明：利息「
    無」；遲延利息、違約金「依照各個契約約定」，且兩造就系爭借款亦另無遲延
    利息、違約金之約定，是被告就上述利息及違約金之部分對原告並無債權存在，
    不應列入上述分配表中受分配。因此，原告爰依強制執行法第四十一條、第十四
    條之規定，訴請判決如聲明所示等語。
    被告則以：兩造就上開四十萬元之借款訂有借款證，就利息及違約金部分已為約
    定甚明，且被告前曾就上開借款債權聲請對原告發支付命令並經確定，原告本應
    對該支付命令聲明異議，然其當初既未聲明異議，即係承認本件債務存在等語，
    資為抗辯。
三、原告主張其於八十九年七月間向被告借款四十萬元，借款期限為一年，約定利息
    共為六萬三千七百五十元，由被告預先扣除，此外，兩造就此借款並未約定任何
    利息或違約金之事實，為被告所否認，並抗辯稱兩造就上開借款定訂有借款，已
    明定利息及違約金等語。經查，被告前曾以原告積欠其借款債務四十萬元及自八
    十九年十月二十九日起至清償日止，按年息百分之十八計算之利息，暨按日息每
    百元貳角計算之違約金為由，而聲請本院以九十年度促字第二七六三號對原告發
    支付命令，並提出借款證影本乙紙為證，而上開支付命令業於九十年二月十二日
    送達原告，並因原告未聲明異議而於九十年三月五日確定之事實，除有被告提出
    之上開支付命令暨確定證明各乙份附卷可稽外，並經本院依職權調本院九十年度
    促字第二七六三號卷查核屬實。依兩造所訂借款證之記載，原告向被告「實收借
    款金額」為四十萬元；利息依「年息百分之壹拾捌計算」；違約金「以日息每百
    元貳角計算，直至清償日止」無誤，有借款證一紙在卷可按，雖原告否認此借款
    證之真實，惟被告既已執此借款證向本院聲請發上開支付命令，則原告若否認此
    借款或內容之實在，即應於法定二十日之不變期間內向本院聲明異議，然原告卻
    未及於此，乃致上開支付命令因原告逾期未異議而告確定。而按債務人對於支付
    命令未於法定期間合法提出異議者，支付命令與確定判決有同一之效力；除別有
    規定外，確定之終局判決就經裁判之訴訟標的，有既判力，民事訴訟法第五百二
    十一條第一項、第四百條第一項定有明文。被告對原告聲請所發之上開支付命令
    既經確定而與確定判決有同一效力，則揆諸上揭法律規定，兩造及本院即均應受
    該確定支付命令既判力之拘束，而不得為相反之主張或認定。是原告於本件訴訟
    所主張兩造上開借款並未約定利息及違約金之部分，即不可採，被告抗辯上開借
    款債權債務應以本院九十年度促字第二七六三號支付命令所載為準，則屬有據。
四、原告又主張被告就原告有所有權應有部分六分之一之系爭土地設定抵押權供被告
    上開債權之擔保，嗣上開債務屆期後，被告無力清償，原告遂聲請本院民事執行
    處以九十二年度執字第三七○四號就系爭土地為拍賣抵押物強制執行，嗣系爭土
    地經上開執行程序拍定，拍賣所得價金為一百一十二萬一千元，並做成分配表，
    但此分配表被告所得分配者，除四十萬元之借款本金及執行費一萬六千六百六十
    四元，合計四十一萬六千六百六十四元外，其餘金額不應分配予被告之事實。惟
    查，被告就系爭土地原告之所有權應有部分六分之一上所設定之抵押權係分二次
    為之，第一次係於八十九年七月二十七日向桃園縣平鎮地政事務所申請為最高限
    額六十萬元之抵押權設定登記；第二次則係於九十年八月二十三日，向同一地政
    事務所申請最高限額六十萬元抵押權之登記，此外，系爭土地上原告所有權應有
    部分六分之一之土地上並未設定登記其他抵押權，是被告在系爭土地上原告應有
    部分所有權六分之一所設定之最高限額抵押權合計即為一百二十萬元，此除有土
    地登記申請書、抵押權設定契約書各二份附卷可稽外，並據本院調本院九十二年
    度執字第三七○四號卷查核卷內所附之系爭土地登記謄本屬實。而按所謂最高限
    額之抵押契約，係指所有人提供抵押物，與債權人訂立在一定金額之限度內，擔
    保現在已發生及將來可能發生之債權之抵押權設定契約而言。此種抵押權所擔保
    之債權，除訂約時已發生之債權外，即將來發生之債權，在約定限額之範圍內，
    亦為抵押權效力所及；而抵押權所擔保之債權，其種類及範圍，屬於抵押權之內
    容，依法應經登記，始生物權之效力，但如因內容過於冗長，登記簿所列各欄篇
    幅不能容納記載，可以附件記載，作為登記簿之一部分。因此關於最高限額抵押
    權所擔保之債權，雖未記載於土地登記簿，然於聲請登記時提出之最高限額抵押
    權設定契約書，有該項債權之記載者，此契約書既作為登記簿之附件，自為抵押
    權效力所及。最高法院六十六年台上字第一○九七號、八十四年台上字第一九六
    七號判例意旨足資參照。本件依兩造所簽立上開抵押權設定契約書二份之約定，
    其利息欄位雖記載為「無」，然在遲延利息之欄位及違約金之欄位則均記載有「
    依照各個契約約之約定」，而兩造間之借款契約即前述借款證已有上開利息及違
    約金之約定，並經本院核發支付命令確定，前已述及，是參照以觀，上開支付命
    令所記載之借款內容，業已為兩造二次所約定並經登記之最高限額抵押權擔保效
    力所及無誤。次查，本院上開執行程序所拍定者，係系爭土地上原告之應有部分
    即所有權六分之一而非系爭土地全部，業經本院調上開執行卷宗核閱無誤，是原
    告所主張「系爭土地」被拍定乙節，尚有誤會。再查，本院民事執行處於上開執
    行事件之分配表中，係將拍賣所得之價金一百一十二萬七千元，作以下之分配：
    (1)被告支出之執行費一萬六千六百六十四元(2)桃園縣政府稅捐稽徵處中壢分處土
    地增值稅四萬八千四百九十七元(3)第一順位抵押權即被告上開最高限額合計一百
    二十萬元之抵押權優先受償之分配金額即上述支付命令所示之本金、利息、違約
    金總計分配一百零六萬一千八百三十九元。而被告之債權，依上述支付命令所示
    內容自八十九年十月二十日起算計至上開執行程序之清償日即九十二年十二月一
    日為止，本金為四十萬元，利息為二十二萬二千七百零七元，違約金則為九十萬
    三千二百元，合計應為一百五十二萬五千九百零七元，惟被告既僅受償上開最高
    限額抵押權所擔保債權額一百二十萬元中之一百零六萬一千八百三十九元，則不
    足受償最高限額內之十三萬八千一百六十一元（計算式：0000000元－0000000元
    ＝138161元）及逾最高限額一百二十萬元而應列入普通債權之三十二萬五千九百
    零七元（計算式：總債權額0000000元－0000000元＝325907元），合計四十六萬
    四千零六十八元之債權，即應列入被告未經受償之債權部分。本院民事執行處於
    上開執行事件中亦據此分配而製作分配表，則並無錯誤可言，原告仍主張被告應
    受分配之債權額應為四十一萬六千六百六十四元，即無足採。
五、本院九十二年度執字第三七○四號強制執行程序所製作之分配表既無錯誤，從而
    ，原告依強制執行法第四十一條、第十四條規定之法律關係，請求判決被告就本
    院九十二年度執字第三七○四號民事強制執行事件之分配債權及分配金額應更正
    為四十一萬六千六百六十四元，即無理由，應予駁回。
六、本件事證已臻明確，兩造其餘攻擊防禦方法及舉證，核於判決之基礎及結果無影
    響，無庸一一論列，附此敘明。
據上論結，本件原告之訴為無理由，依民事訴訟法第七十九條，判決如主文。
中　　　華　　　民　　　國　　九十三　　年　　　七　　　月　　二十七　　日
                                        臺灣桃園地方法院民事第二庭
~B法　　　官　張震武
右為正本係照原本作成
如對本判決上訴須於判決送達後二十日內向本院提出上訴狀併繳納上訴費
中　　　華　　　民　　　國　　九十三　　年      八      月      三      日
~B法院書記官　惠　莊
